臺灣高等法院民事判決　　　　　　　　 95年度上易字第900號
上　訴　人　乙○○
訴訟代理人　阮祺祥律師
被 上訴 人　甲○○
訴訟代理人　廖姵涵律師
上列當事人間請求損害賠償等事件，上訴人對於中華民國95年８
月25日台灣板橋地方法院93年度訴字第1722號第一審判決提起上
訴，本院於96年2月6日言詞辯論終結，判決如下：
    主  文
上訴駁回。
第二審訴訟費用由上訴人負擔。
    事實及理由
一、本件被上訴人主張略以： 門牌號碼臺北縣新莊市○○路455
    號５樓房屋（下稱系爭房屋）原為上訴人所有，上訴人於民
    國93年9月15日將系爭房屋以新台幣（下同）440萬元售予被
    上訴人，兩造於同年10月11日辦理交屋手續，被上訴人並付
    清全部價金。按系爭房屋交屋前被上訴人僅發現室內多處油
    漆牆面龜裂、窗角滲水、客廳冷氣孔未填平未上磁磚、廚房
    瓦斯孔未貫通、臨防火巷主臥室外牆漏水、臨453巷的第1及
    第２間隔間房間無冷氣插座、主臥室房門右側及上方為木板
    隔間、主臥房浴室門太高、廚房門口磁磚有空隙、兩組浴室
    電源迴路漏電等瑕疵，上訴人並答應修補，惟至交屋時均未
    修補，嗣被上訴人自行僱工修補，共計支出漏電跳電檢查費
    1000元、更換幹線長度自1F至5F費8000元、２間冷氣電源配
    線費6000元及換配電箱費8000元。又於交屋後，被上訴人93
    年10月13日為維修電路剖開天花板時始發現廚房上方水泥掉
    落、鋼筋外露、主臥室與廚房共有之樑柱斷裂及全屋樓頂板
    皆有水泥龜裂外突掉落等嚴重影響房屋結構無法安全居住之
    重大瑕疵，上訴人明知系爭房屋有前開重大瑕疵，竟隱匿不
    告知，並以裝璜掩飾，按修繕系爭房屋使其足以安全居住因
    而支出122萬2500元， 合計124萬5500元（1000+8000+6000+
    8000+0000000=0000000），被上訴人自可請求上訴人賠償。
    又兩造買賣契約第11條第９條約定僅係就簽約時被上訴人已
    知之後陽台滲水部分，由上訴人補貼１萬元予被上訴人自行
    修繕，並不及於被上訴人於訂約後始發現之前開瑕疵，上訴
    人本此主張免除瑕疵擔保責任，並不足採。再者，被上訴人
    雖於93年10月11日與訴外人楊偉民簽定房屋修繕契約，惟楊
    偉民僅係代上訴人處理修繕事宜，並非承擔上訴人之債務，
    縱認屬債務承擔，亦屬重疊債務承擔，上訴人仍須負系爭買
    賣契約之出賣人責任。又被上訴人雖曾於93年11月19日以存
    證信函為解約或減少價金之表示，惟僅係事先告知上訴人將
    來欲行使之權利而已，並非解除契約之表意，兩造買賣契約
    自仍屬存在。爰依民法第354條第１項、第359條、不當得利
    法律關係及民法第227條準用同法第226條給付不能及同法第
    231 條給付遲延規定請求等語，於原審聲明：上訴人應給付
    被上訴人130萬1427元及自訴狀送達之翌日起至清償日止，
    按週年利率5%計算之利息（原審僅判決上訴人應給付被上訴
    人124萬5500元本息， 被上訴人就其敗訴部分未提起上訴，
    自已確定。上訴人就其敗訴部分則提起上訴）。並答辯聲明
    ：(一)上訴駁回。(二)第一、二審訴訟費用均由上訴人負擔。
二、上訴人則以：系爭房屋興建時，各樓層配筋均經勘驗查訖，
    並經陳鴻明建築師監造安全無慮，亦經主管機關勘驗合格發
    給使用執照，足見系爭房屋興建完成時均符合當時法令。且
    系爭建物完工至今已20餘年，台灣省土木技師公會鑑定報告
    卻以新屋標準為審查，是鑑定報告指系爭房屋有重大瑕疵，
    顯不可採。況兩造於簽訂買賣契約時，因被上訴人表示系爭
    房屋有部分瑕疵，兩造遂於房地產買賣契約書第 9條約定，
    上訴人補貼被上訴人 1萬元後依現況移轉系爭房屋，是兩造
    間自屬特約免除上訴人之瑕疵擔保責任，系爭房屋縱有任何
    瑕疵，上訴人亦無須負責。又系爭房屋之鑽心混凝土壓力強
    度、鋼筋混凝土樑保護層及建築物硬固性混凝土氯離子含量
    部分，均須經特定程序及測試始能得知，被上訴人實無法知
    悉，足見上訴人並非故意不告知前開瑕疵。再者，被上訴人
    於起訴狀已承認於買賣契約簽立前即知系爭房屋具有滲水、
    漏水、客廳冷氣孔未填平、廚房瓦斯孔未貫通、全屋內壁多
    數油漆牆面龜裂等瑕疵，是就前開瑕疵，上訴人亦得主張免
    除擔保責任。又上訴人並未答應要修理漏水及處理冷氣孔及
    廚房瓦斯孔瑕疵。且被上訴人主張之２萬3000元修繕費，因
    所提單據均非真正，且未證明與系爭房屋瑕疵有關，自不足
    採。再者，被上訴人與訴外人楊偉民及簡肇宏於93年10月11
    日已簽立房屋修繕契約，約定系爭房屋之修繕及交屋後一切
    修繕責任均移轉由其等承擔，被上訴人自不得再向上訴人請
    求給付修復費用。況被上訴人已以起訴狀、原審93年11月15
    日準備書狀及同年月 19日新莊思源路郵局第540號存證信函
    為解除契約之意思表示，故兩造買賣契約已消滅，被上訴人
    嗣後於原審雖撤回解除契約及返還價金之先位聲明，惟仍不
    影響契約已解除之效力。按兩造買賣契約既已解除，被上訴
    人自應將系爭房地返還上訴人，故系爭房屋是否修繕即屬上
    訴人之自由，被上訴人請求修復費用，亦屬無理由等語，資
    為抗辯。爰上訴聲明：(一)原判決除免假執行部分外，關於命
    上訴人應給付被上訴人124萬5500元及其法定利息， 與該部
    分假執行之宣告暨命負擔訴訟費用部分之裁判均廢棄。(二)廢
    棄部分，被上訴人在第一審之訴及其假執行之聲請均駁回。
    (三)第一、二審訴訟費用由被上訴人負擔。
三、兩造不爭執之事實：
  (一)被上訴人於93年9月15日以440萬元向上訴人購買系爭房屋，
    被上訴人業已交付買賣價金，上訴人則將系爭房屋移轉登記
    為被上訴人所有並交付。
  (二)上訴人與被上訴人於93年９月15日就系爭房地所訂之房地產
    買賣契約書第9條約定：「賣方補貼買方1萬元整，爾後房屋
    現況由買方自行處理」等語，該１萬元上訴人已補貼被上訴
    人。
  (三)被上訴人於本件起訴狀及原審93年11月15日之準備書狀中，
    於先位訴訟主張解除契約而為請求，並均送達於上訴人。嗣
    於94年11月11日被上訴人撤回先位訴訟。被上訴人於93年11
    月19日以新莊思源路郵局第540號存證信函， 發函予上訴人
    ，上訴人並已收到該存證信函。
四、兩造之爭點為：(一)系爭建物於買賣成立時，是否有瑕疵之存
    在？(二)上訴人是否故意不告知被上訴人系爭房屋之瑕疵？(三)
    上訴人能否主張被上訴人已知系爭房屋具有瑕疵而免除擔保
    之責？ (四)兩造買賣契約第11條第9項之約定，是否係免除上
    訴人瑕疵擔保責任之特約？(五)訴外人楊偉民是否承擔上訴人
    對被上訴人所負擔之債務？(六)兩造所簽立之買賣契約是否已
    經解除？被上訴人得否訴請減少價金？(七)被上訴人得請求之
    金額若干？茲分就兩造爭點分述如下：
五、系爭建物於買賣成立時已經有瑕疵存在：
  (一)查，依據證人即仲介本件買賣之頌業公司職員陳秀溶證稱：
    「（當時標的物有無特殊情形？是否需要請賣方說明的地方
    ？）當時的標的物瑕疵，賣方有積極處理。... 我去看的時
    候，客廳、廚房天花板有稍微水泥剝落，看不到鋼筋。」、
    「（當時有無問原因？）我有問原因，被告（指上訴人）乙
    ○○說是滲水的關係，說是因為５樓頂樓的部分沒有做防水
    ，造成滲水的關係。」、「（有無找人來看或是做其他業務
    處理？）被告乙○○有與裝潢師傅討論。... 而且那時只有
    整修過的房子才比較好賣，當時有請裝潢師傅，但是因為滲
    水關係，所以要加強防水設施，以及填補天花板。整個房子
    重新裝潢。」、「（被告有無告知你房子其他狀況？）後來
    在聊天中，有談到房子滲水關係，希望加強結構，可能當初
    滲水太過嚴重，這可能是裝潢師傅的建議。」等語（見原審
    卷一第206頁筆錄）， 足見上訴人購入系爭房屋後，系爭房
    屋即有滲水而造成水泥剝落之情形。另審酌被上訴人與證人
    楊偉民於93年10月11日簽立之房屋修繕契約（見原審卷一第
    14、15頁）記載：「因房屋交屋前已發生：一 客廳臨453巷
    牆面滲水，臨思源路第一間隔間牆面滲水，後陽台滲水，臨
    後陽台之隔間漏水，廚房漏水。二購買防水材料未付款、承
    諾後陽台之隔間外牆防水並釘白鐵板未執行。三臨思源路第
    1間隔間、第2間隔間已架設220V冷氣插座未付款。四裝置配
    電箱、斷電器、冷氣無溶絲開關未付款。五配電箱至一樓電
    錶之線路未更換、未付款。六後陽台及廚房電源迴路漏電未
    處理。七臨後陽台之隔間門，門上及門右側不屬水泥隔間。
    八臨後陽台之隔間浴室門太高，門下有２至３公分縫隙。九
    廚房門口之磁磚有空隙，正常行走有聲響。十臨思源路之客
    廳冷氣孔未上磁磚。十一廚房瓦斯管口貫穿未修繕完成。十二思
    源路455號5樓之所有油漆牆面，因漏水龜裂須全部補土、並
    全部重新油漆而未執行。」等情，且證人楊偉民證稱：「（
    當時是力霸房屋新莊復興店店長？提示房屋修繕契約書，是
    否為證人所簽？）是。房屋修繕契約書是我簽的，我就是楊
    士賢本人。原因是因為買方交款已經80%， 在交屋前，因為
    房屋仍有瑕疵，所以買方來跟我們作協調，希望作處理，再
    與被告（指上訴人）協調能夠趕快交屋。」、「（當時有無
    估價，或是去現場勘驗？）有估價，也有去看過。在簽約之
    前就有去看現場以及估價，都是我們店裡面去處理，沒有與
    賣方接洽。因為如果賣方不同意的話，我們仲介也會自行負
    擔，所以我們才會簽署該文件。寫修繕契約書的時候，我只
    知道有這些瑕疵而已。」、「（為何會有簽約後才發現的瑕
    疵？）我們雖然會去帶看房屋，但是因為已經裝潢好了，所
    以有很多瑕疵肉眼看不到。」、「（立約當時，有無討論到
    房屋其他瑕疵？）冷氣孔要封掉，廚房瓦斯孔、客廳部分有
    漏水也要修補，大約只有這些，但是沒有記明在契約書，而
    這些原本是要由賣方處理，賣方也有答應。後來瓦斯孔等也
    是我們去處理的。」等語明確（見原審卷一第213、214頁筆
    錄）。足見上訴人於93年10月11日交付系爭房屋予被上訴人
    時，有上開房屋修繕契約書所載瑕疵之存在而尚未修復。
  (二)又參酌原審履勘筆錄所載，系爭建物現況為：「一、客廳部
    分：平頂天花板水泥塊剝落，鋼筋外露。二、飯廳部分：平
    頂天花板水泥塊剝落。三、浴廁部分：原裝潢部分隔板已拆
    除。四、廚房部分：原平頂天花板拆除，水泥塊剝落、鋼筋
    外露。五、主臥室部分：原有樑部分龜裂，下方設有Ｈ型鋼
    。 6、小孩房間：平頂天花板有水泥鋪設過痕跡」等情，有
    勘驗筆錄1份、現場照片19幀、光碟1片附卷可稽（見原審卷
    一第144、145頁；卷一證物袋）。而台灣省土木技師公會派
    員鑑定，其結果：（一）系爭房屋主要構造材料經現場檢測
    結果，其鑽心混凝土壓力強度未能符合規範標準。....4.現
    場經鋼筋掃描探測結果，檢測樑混凝土保護層厚度約在1.1
    ~ 2.3cm，與一般鋼筋混凝土設計時樑保護層為4cm有明顯不
    足。（二）系爭房屋經上述結構材料試驗結果並未符合規範
    標準，現場房屋結構經勘驗發現頂版多處龜裂、混凝土保護
    層剝落及鋼筋鏽蝕情形，研判房屋存在上開瑕疵影響房屋居
    住安全。（三）標的物主臥室混凝土樑有多處龜裂，被告（
    即上訴人）所委託裝修包商並未將樑裂縫修補，僅在該樑下
    方增設型鋼對整體結構安全並無提升效益。（四）經拆除部
    分屋頂天花板檢視，客廳屋頂版亦有龜裂、混凝土保護層鬆
    動情形，系爭房屋整體頂版及主臥室樑結構體有多處龜裂、
    混凝土保護層剝落及鋼筋鏽蝕等情形，考量結構安全建議頂
    版及樑柱等主要結構採碳纖維包覆工法進行修復，全部瑕疵
    之修繕費用需122萬2500元等語， 亦有該公會94年度10月18
    日（94）省土技字第5399號函暨鑑定報告附卷可稽（見原審
    卷一第147頁；外放證物）。 是上開鑑定與證人證述情節並
    法院勘驗結果相符，應為可採，上訴人辯稱系爭建物於興建
    完成時，均符合規範，並無瑕疵等語，要無足採。
六、上訴人故意不告知被上訴人系爭房屋之瑕疵：
  (一)經查，系爭房屋之廚房上方水泥掉落、鋼筋外露，主臥室與
    廚房共有之樑柱有斷裂完全未修補之情況、樓頂板有水泥龜
    裂外突掉落等現象，業如前述。而上訴人亦自認：「（是否
    有在原有樑下方加設H型鋼樑 ？）是，當初因樑上水泥剝落
    ，所以裝潢師父建議加裝H型鋼樑 。」等語（見原審卷一第
    第37頁筆錄、第145頁勘驗筆錄）。 足見上訴人向前手購入
    系爭房屋時有樓板鋼筋外露之現象，另加裝Ｈ型鋼樑強化，
    已經知悉系爭房屋之瑕疵存在無誤。
  (二)又證人即頌業公司職員陳秀溶證稱：「（當時標的物有無特
    殊情形？是否需要請賣方說明的地方？）當時的標的物瑕疵
    ，賣方有積極處理。... 我去看的時候，客廳、廚房天花板
    有稍微水泥剝落，看不到鋼筋。」、「（當時有無問原因？
    ）我有問原因，被告（即上訴人）乙○○說是滲水的關係，
    說是因為５樓頂樓的部分沒有做防水，造成滲水的關係。」
    、「（有無找人來看或是做其他業務處理？）被告乙○○有
    與裝潢師傅討論。... 而且那時只有整修過的房子才比較好
    賣，當時有請裝潢師傅，但是因為滲水關係，所以要加強防
    水設施，以及填補天花板。整個房子重新裝潢。」、「（被
    告有無告知你房子其他狀況？）後來在聊天中，有談到房子
    滲水關係，希望加強結構，可能當初滲水太過嚴重，這可能
    是裝潢師傅的建議。」、「（後來討論結果有無開始作？）
    他們是有做。」、「（提示卷附照片，哪些是證人當時看到
    就存在的瑕疵？）原證3號編號3號的瑕疵，我當時看到是裝
    潢好的部分。而我剛剛說加強結構的部分好像是在兩個房間
    中間隔間牆要加強結構，裝潢後就看不出來，因為整個都會
    包裹住。我只聽到他們討論要加強，但是我不知道如何加強
    ， 而且我也是事後才知道加強的位置。原證3號編號11號的
    照片我有看過，這也是裝潢後的情形。原證３號編號13號的
    照片，這也是裝潢的部分。原證３號編號17號的照片，也是
    裝潢的東西。至於其他的部分我就沒有看到。」、「（有無
    告知買方負責的職員上開標的物瑕疵情形？）同事只看產權
    ，我也沒有告訴我同事，除非有重大瑕疵，我才會告知我同
    事。剛剛所談到加強結構的事情，我也沒有告訴處理買方的
    同事。」、「（後來簽約時你們都在，證人有無告知買方？
    ）沒有。」、「（是否知道買方為何要提起訴訟？）原告（
    指被上訴人）認為房子瑕疵，原告說拆除天花板後，發現水
    泥剝落到可以看到鋼筋，甚至看到鋼樑是懸空的。」（提示
    本院卷第16、17頁，該房屋修繕契約是否看過？）這是事後
    發現瑕疵後，起訴前我幫兩造協調時才看到的。」等語（見
    原審卷一第206至209頁筆錄）。另據與被上訴人簽立房屋修
    繕契約之證人楊偉民證稱：「（當時有無估價，或是去現場
    勘驗？）修繕契約書的時候，我只知道有這些瑕疵而已。」
    、「（為何會有簽約後才發現的瑕疵？）我們雖然會去帶看
    房屋，但是因為已經裝潢好了，所以有很多瑕疵肉眼看不到
    。」、「（當時去現場有看到樓板鋼筋外漏的狀況？）沒有
    ，我也沒有看到加強結構的部分。」、「（是否知道房屋需
    要結構加強的問題 ？）我不知道 。」等語（見原審卷一第
    213至216頁筆錄）。足見上開瑕疵係於系爭買賣契約前即已
    存在。上訴人於購買系爭房屋後，知悉系爭房屋有滲水而造
    成水泥剝落之情形，並僱工加設Ｈ型鋼以強化結構且加以裝
    潢，自應於出賣時告知上訴人知悉上開瑕疵，上訴人明知系
    爭房屋有上開瑕疵之存在刻意隱瞞而不告知，至為灼然，此
    與其罹患中度視障、聽覺障礙及糖尿病等病症，以及鑽心混
    凝土壓力強度、鋼筋混凝土樑保護層不足、建築物硬固性混
    凝土氯離子含量部分，須經過鑑定始能知悉等情無涉，上訴
    人所辯，自難採信。
七、上訴人不得主張被上訴人已知系爭房屋具有瑕疵而免除擔保
    之責：
  (一)按買受人於契約成立時，知其物有前條第一項所稱之瑕疵者
    ，出賣人不負擔保之責。民法第355條第1項定有明文。
  (二)查上訴人主張被上訴人於簽約前已發現牆面滲水等瑕疵，固
    據提出房屋修繕契約書影本１件為據（見原審卷一第14、15
    頁），惟上訴人於交付系爭房屋前，並未將滲水、漏水之瑕
    疵修補完成，已據證人陳秀溶證稱：「（有無告知與買方負
    責的職員上開標的物瑕疵情形？）同事只看產權，我也沒有
    告訴我同事，除非有重大瑕疵，我才會告知我同事。剛剛所
    談到加強結構的事情，我也沒有告訴處理買方的同事。」、
    「（後來簽約時你們都在，證人有無告知買方？）沒有。」
    、「（簽約時，雙方討論到哪些事情？）買方要求冷氣孔要
    封起來，廚房、後陽台要留瓦斯排氣孔道，後來復看的時候
    ，也發現後陽台有滲水的情形，所以買方要求賣方要處理，
    但是我們協調時，賣方也是有答應要處理，但是賣方說補貼
    １萬元，由買方自行處理後陽台滲水的情形。」、「（是否
    知道買方為何要提起訴訟？）原告（即被上訴人）認為房子
    瑕疵，說拆除天花板後，發現水泥剝落到可以看到鋼筋，甚
    至看到鋼樑是懸空的。」等語（見原審卷一第208、209頁筆
    錄）。證人楊偉民則證述：「（為何會有簽約後才發現的瑕
    疵？）我們雖然會去帶看房屋，但是因為已經裝潢好了，所
    以有很多瑕疵肉眼看不到。」、「（當時去現場有看到樓板
    鋼筋外漏的狀況？）沒有，我也沒有看到加強結構的部分。
    」、「（洪論誠或是證人陳秀溶有無提到結構需要加強的問
    題？）沒有。」等語明確（見原審卷一第214、215頁筆錄）
    。足見系爭房屋於結構上，頂版多處龜裂、混凝土保護層剝
    落及鋼筋鏽蝕情形，因裝潢而無法由外觀上查知，上訴人並
    以裝潢方式刻意隱瞞系爭房屋於結構上、頂版多處龜裂、混
    凝土保護層剝落及鋼筋鏽蝕等情況，是以，被上訴人縱於買
    受系爭房屋知該屋有滲水、漏水之情形，但未知系爭房屋於
    結構上，頂版多處龜裂、混凝土保護層剝落及鋼筋鏽蝕，致
    影響居住安全，上訴人自不得援引民法第355條第1項之規定
    免除擔保之責。上訴人所辯，要無足採。
八、兩造買賣契約第11條第９項之約定，不能免除上訴人瑕疵擔
    保責任 ：經查，兩造於買賣契約第11條第9項係約定：「賣
    方補貼買方壹萬元正，爾後房屋現況由買方自行處理。」等
    語，有房地產買賣契約書影本１件附卷足憑（見原審卷一第
    10頁），但依據證人陳秀溶證述：「（該條項現況究何所指
    ？）是指1萬元貼補後陽台滲水的情形。所謂的現況是指，
    如果沒有異議的話，就是買方所看到的狀況為準。」、「（
    當初簽署文件的時候，有無詳細討論，還是只看文義蓋章？
    ）代書有解說過條文，按照字面意義，後陽台滲水部分，由
    賣方補貼１萬元，由買方自行修繕，其他按照現有狀況把系
    爭房屋交付給買方，但是並沒有仔細討論現況的意涵。所以
    是有經過討論後才蓋章的，所謂的現況是指看得到的地方。
    」等語（見原審卷一第211頁筆錄）； 證人楊偉民則證述：
    「（買賣契約書第11條第９項的真意？）這是當初買賣簽約
    雙方代書寫的，因為估價白鐵要1萬2000元， 所以賣方願意
    補貼１萬元，代書才註記，當初寫這條的時候，代書就是按
    照文書字句解釋 。」等語明確（見原審卷一第215頁筆錄）
    。足見，前開約定之真意係就被上訴人簽約時已知之房屋現
    狀瑕疵由上訴人補貼被上訴人１萬元，交由被上訴人自行處
    理，該約款所謂「房屋現況」係指後陽台滲水之狀況而言，
    並不及於被上訴人於訂約後又發現如房屋修繕契約第１至12
    項所示之瑕疵。準此，被上訴人於訂約後嗣又發現卷附房屋
    修繕契約第１至12項所示之瑕疵，因其非系爭買賣契約第11
    條第９項約定由被上訴人自行負責處理之範圍。上訴人辯稱
    兩造買賣契約第11條第９項之規定，係免除上訴人瑕疵擔保
    責任之特約一節，自非可採。
九、訴外人楊偉民未承擔上訴人對被上訴人所負擔之債務：查楊
    偉民與被上訴人所簽立之系爭房屋修繕契約係約定：「甲方
    （即被上訴人）本欲依民法『物之瑕疵擔保、不完全給付』
    向乙方（即上訴人）要求解除契約，或減少價金，或損害賠
    償。但因交屋在即，由仲介經紀商：力霸房屋新莊復興加盟
    店頌業不動產仲介經紀有限公司楊士賢店長、簡肇宏副店長
    （兩人以下稱丙方）承諾責任移轉。將乙方全部未完成之工
    程及未付款項，由丙方代乙方負全部工程及款項未完成、交
    付之責任。並代甲方向乙方請領一切工程之款項。丙方並承
    擔交屋後一切依民法規定之修繕責任。... 丙方願放棄任何
    權力、負擔甲方一切損失之賠償。另由丙方開立面額為房屋
    成交金之5%，即新台幣貳拾貳萬元整之履約保證本票乙張，
    以保障甲方之權益。」等語，有房屋修繕契約影本１件附卷
    可稽（見原審卷一第15頁筆錄），係約定將上訴人全部未完
    成之工程及未付款項，由楊偉民代上訴人負全部之責任，並
    代被上訴人向上訴人請領一切款項。準此，系爭買賣契約之
    履行，自應由上訴人負最終之責任。證人楊偉民亦證稱：「
    （當時有無估價，或是去現場勘驗？）在簽約之前就有去看
    現場以及估價，都是我們店裡面去處理，沒有與賣方接洽。
    因為如果賣方不同意的話，我們仲介也會自行負擔，所以我
    們才會簽署該文件。」、「（為何契約另約定你與副店長承
    諾責任轉移？）除了主臥室漏水部分，還有其他瑕疵沒有修
    補，而且買方已經交付80% ，而且賣方也急著要交屋，所以
    我們才說要先擔責任，但是因為廚房漏水，而且有的瑕疵嚴
    重，無法完全處理」、「（何時知道房屋狀況比修繕契約書
    的瑕疵更多？）我沒有跟買方說修繕契約書上面的瑕疵都由
    我們處理，而不用找賣方負責，我只說我會幫賣方處理。」
    等語明確（見原審卷一第213至215頁筆錄）。足見被上訴人
    於93年10月11日與證人楊偉民簽定房屋修繕契約之目的，在
    於就上開契約記載第１至12項瑕疵由證人楊偉民代上訴人處
    理修繕事宜， 縱認有債務承擔情形，其亦與民法第300條所
    定免責之債務承擔不同，而屬重疊之債務承擔，上訴人仍應
    負系爭買賣契約之出賣人責任。是上訴人辯稱楊偉民業已承
    擔上訴人對被上訴人所負擔之債務，為無理由。
十、兩造所簽立之買賣契約並未解除，被上訴人得訴請減少價金
    ：
  (一)按民法第98條規定：「解釋意思表示，應探求當事人之真意
    ，不得拘泥於所用之辭句。」。查1.被上訴人雖曾於93年10
    月19日起訴 ，於訴之聲明，先位聲明請求上訴人給付440萬
    元及自93年10月６日起至清償日止之法定利息；備位聲明則
    主張若無法解除契約時，則請求減少價金及賠償被上訴人全
    部損失。按其引用民法第227條、354條、355條、360條，均
    非解除契約之規定 ，至所引用之民法第359條係解除契約與
    減少價金並列。又觀諸其事實經過之記載中並無載明解除契
    約之意旨，均有民事起訴狀可考（見原審卷一第3至6頁）。
    況被上訴人復於原審審理中撤回先位之聲明。2.又被上訴人
    固以民事準備狀稱：被告（指上訴人）顯故意隱匿上開瑕疵
    未告知原告（指被上訴人），而原告知悉上開瑕疵後隨即通
    知被告表示主張解除契約，若解除契約不生效力則主張請求
    減少價金云云，有93年11月15日民事準備狀可考（見原審卷
    一第42頁）。但查所稱曾經通知主張解除契約，為被上訴人
    所否認，並稱其真意為被上訴人有行使解約之權利而已等語
    ，上訴人迄未舉證證明被上訴人另有通知，則因無通知之事
    實，此部分與事實不符，並不足作為契約已經解除之證明。
  (二)按物之出賣人，對於買受人應擔保其物依第 373條之規定危
    險移轉於買受人時，無滅失或減少其價值之瑕疵，亦無滅失
    或減少其通常效用，或契約預定效用之瑕疵。買賣因物有瑕
    疵，而出賣人應負擔保之責者，買受人得解除其契約，或請
    求減少其價金。但依情形，解除契約顯失公平者，買受人僅
    得請求減少價金。民法第354條第１項、第359條分別定有明
    文。足見，買賣標的物有瑕疵，買受人雖得請求減少價金或
    解除契約，惟以解約權之發生，尚須以其解除契約並非顯失
    公平為要件。查被上訴人於93年11月19日以存證信函通知上
    訴人，固記載：本人重申主張解除契約，若解除契約不生效
    力，則主張請求減少價金之意思等語，但查該信函中更表明
    ：「若有構想出任何雙方可能接受之解決方案，請主動提出
    與本人聯繫。」等語，有新莊思源路郵局第 540號存證信函
    可參（見本院卷第74頁），則其解除之意思附有約款並未明
    確。況本件事涉兩造利益，被上訴人可否解除契約，仍應審
    酌上訴人違約之情況，被上訴人對契約是否有法定解除權，
    並非被上訴人一表明解除即生解除契約之法定效果。查本件
    買賣標的物已經上訴人移轉登記並交付被上訴人使用，瑕疵
    並經被上訴人修繕完畢，若准許被上訴人解除契約，因解除
    權之行使不妨礙損害賠償之請求（民法第260條參照）， 則
    上訴人仍應負擔損害賠償，使法律關係趨於複雜，對於上訴
    人顯失公平，故應認被上訴人不得解除系爭買賣契約，本件
    買賣契約仍有效存在。
  (三)再系爭房屋有漏電現象，且發現廚房上方水泥掉落、鋼筋外
    露，主臥室與廚房共有之樑柱有斷裂完全未修補、全屋樓頂
    板皆有水泥龜裂外突掉落等瑕疵，上訴人依上揭法條規定，
    自應負系爭房屋之瑕疵擔保責任，被上訴人據以請求減少價
    金，核屬有據。
十一、被上訴人得請求之金額：
  (一)查系爭房屋有整體頂版及主臥室樑結構體有多處龜裂、混凝
    土保護層剝落及鋼筋鏽蝕等情形， 修繕費用需122萬2500元
    之事實，業經台灣省土木技師公會鑑定稱：考量結構安全建
    議頂版及樑柱等主要結構採碳纖維包覆工法進行修復，全部
    瑕疵之修繕費用需122萬2500元等語 ，有該公會94年度10月
    18日（94）省土技字第5399號函暨鑑定報告附卷可稽（見原
    審卷一第147頁；外放證物 ），經核與勘驗情形相符，有原
    審勘驗筆錄可參（見原審卷一第144、145頁），自堪信實。
  (二)又查被上訴人因上訴人交付之房屋有瑕疵，因漏電跳電檢查
    支付1000元 ；申請更換幹線長度自1F至5F， 更換費用支出
    8000元；及支出隔間房２間之冷氣電源配線6000元、換配電
    箱8000元，經提出估價單影本2紙為證（見原審卷一第234、
    235頁）， 上訴人雖否認之，但審酌現場確實已經裝設冷氣
    電源配線及開關，有上訴人不爭執真正之現場照片２幀為證
    （見原審卷二第11頁），又被上訴人與證人楊偉民於93年10
    月11日簽立之房屋修繕契約亦記載（見原審卷一第14、15頁
    ）：「因房屋交屋前已發生： ... 三、臨思源路第1間隔間
    、第2間隔間已架設220V冷氣插座未付款。 四、裝置配電箱
    、斷電器、冷氣無溶絲開關未付款。 五、配電箱至1樓電錶
    之線路未更換、未付款。六、後陽台及廚房電源迴路漏電未
    處理。」等情事，再參酌上揭鑑定被告書所載，被上訴人主
    張其因修補上開電氣瑕疵而支出2萬3000元（1000元+6000元
    +8000元+8000元），本院綜合前情堪信為合理可採。
　(三)從而，被上訴人因上訴人所交付之系爭房屋有如上述之瑕疵
    存在，所得減少價金合計124萬5500元（122萬2500元 + 2萬
    3000元=124萬5500元）。
十二、綜上所述，被上訴人主張為可採，上訴人所辯並無可取。被
    上訴人請求減少價金，並依不當得利之法律關係，請求上訴
    人給付124萬5500元 及自起訴狀繕本送達翌日即93年11月16
    日起至清償日止按週年利率5%計算之利息，於法有據，應予
    准許。是則原審判命上訴人如數給付，並依據兩造聲請定相
    當擔保金額為准免假執行之宣告，於法並無違誤。上訴意旨
    指摘原判決不當，求予廢棄改判，為無理由，應予駁回上訴
    。
十三、本件事實已臻明確，本院既准被上訴人以物之瑕疵擔保規定
    請求減少價金，則被上訴人依據不完全給付規定訴請損害賠
    償即不須再予論斷，兩造其餘攻擊防禦方法暨未經援用之證
    據，經核與本件判決之結果均不生影響，已無庸再予逐一論
    列之必要，併此敘明。
十四、據上論結，本件上訴為無理由，依民事訴訟法第449條第1項
    、第78條，判決如主文。
中　　華　　民　　國　　96　　年　　2 　　月　　27  　日
                    民事第七庭
                        審判長法　官  鄭三源
                              法　官  王聖惠
                              法　官  黃嘉烈
正本係照原本作成。
不得上訴。
中　　華　　民　　國　　96　　年　　2 　　月　　27　　日
                              書記官  倪淑芳
